ACORDAO-COMPLETO-2421565

ACÓRDÃO 2291/2020 ATA 32/2020 - PLENÁRIO

VISTOS, relatados e discutidos estes autos de denúncia dando conta de possíveis irregularidades na realização do Pregão Eletrônico 25/2020, promovido pelo Banco Nacional de Desenvolvimento Econômico e Social (BNDES) , tendo por objeto a contratação de serviços de auditoria externa independente, abrangendo o acompanhamento e a fiscalização do processo de desestatização da CEB Distribuição S.A. (CEB-D) , subsidiária da Companhia Energética de Brasília (CEB) ,
ACORDAM os Ministros do Tribunal de Contas da União, reunidos em sessão do Plenário, ante as razões expostas pelo Relator, em:
9.1. conhecer da presente denúncia, por satisfazer os requisitos de admissibilidade previstos nos artigos 234 e 235 do Regimento Interno do TCU, c/c o § 2º do art. 87 da Lei 13.303/2016 (Lei das Estatais) , e no art. 103, § 1º, in fine, da Resolução TCU 259/2014, para, no mérito, considerá-la improcedente;
9.2. indeferir a medida cautelar requerida pelo denunciante;
9.3. dar ciência desta deliberação ao Banco Nacional de Desenvolvimento Econômico e Social e ao denunciante;
9.4. encerrar e arquivar os presentes autos, com fundamento no do art. 169, incisos III e V, do Regimento Interno do TCU.

Denúncia sobre possíveis irregularidades em pregão eletrônico que teve por objeto a contratação de serviços de auditoria externa independente, abrangendo o acompanhamento e a fiscalização do processo de desestatização da CEB Distribuição S.A. (CEB-D), subsidiária da Companhia Energética de Brasília (CEB).

Banco Nacional de Desenvolvimento Econômico e Social (BNDES).

3. Denunciante: Identidade preservada (Lei 8.443/1992, art. 55).

13.1. Ministros presentes: José Mucio Monteiro (Presidente), Walton Alencar Rodrigues, Benjamin Zymler, Augusto Nardes, Aroldo Cedraz, Raimundo Carreiro, Ana Arraes e Bruno Dantas.
13.2. Ministro-Substituto convocado: Augusto Sherman Cavalcanti (Relator).
13.3. Ministros-Substitutos presentes: Marcos Bemquerer Costa, André Luís de Carvalho e Weder de Oliveira.

AUGUSTO SHERMAN

Adoto como relatório a instrução da SecexEstataisRJ (peça 20) , transcrita a seguir, a qual recebeu a aprovação dos dirigentes daquela unidade técnica.
		
"INTRODUÇÃO
1.	Cuidam os autos de denúncia acerca de suposta irregularidade/ilegalidade do Pregão Eletrônico 25/2020 do Banco Nacional de Desenvolvimento Econômico e Social (BNDES) , agendado para o dia 17/7/2020, às 11h, cujo objeto é a contratação de serviços de auditoria externa independente, abrangendo o acompanhamento e a fiscalização do processo de desestatização da CEB Distribuição S.A. (CEB-D) , subsidiária da Companhia Energética de Brasília (CEB) , até o seu encerramento, conforme as especificações deste Edital e de seus Anexos (peça 18, p. 80 e ss.) , com pedido de medida cautelar para a suspensão do certame, da sua homologação ou da assinatura do contrato, por afronta ao artigo 19, inciso XVIII, alínea 'b' e parágrafo 7º da Lei Orgânica do Distrito Federal (LODF) e burla ao Acórdão do Plenário do Supremo Tribunal Federal (STF) no julgamento da ADI 5.624/DF, de 6/6/2019 (peça 12, p. 13-14) .
EXAME DE ADMISSIBILIDADE
2.	Inicialmente, deve-se registrar que a denúncia preenche os requisitos de admissibilidade constantes no art. 235 do Regimento Interno do TCU, haja vista a matéria ser de competência do Tribunal, referir-se a responsável sujeito a sua jurisdição, estar redigida em linguagem clara e objetiva, conter nome legível, qualificação e endereço do denunciante, bem como encontrar-se acompanhada do indício concernente à irregularidade ou ilegalidade denunciada (peça 12, p. 1-3) .
3.	Além disso, qualquer cidadão, partido político, associação ou sindicato possui legitimidade para denunciar irregularidades ou ilegalidades perante o Tribunal, consoante disposto no art. 234 do RI/TCU. No mesmo sentido, o art. 87 da Lei 13.303/2016 (Lei das Estatais) dispõe que:
Art. 87. O controle das despesas decorrentes dos contratos e demais instrumentos regidos por esta Lei será feito pelos órgãos do sistema de controle interno e pelo tribunal de contas competente, na forma da legislação pertinente, ficando as empresas públicas e as sociedades de economia mista responsáveis pela demonstração da legalidade e da regularidade da despesa e da execução, nos termos da Constituição.
§ 1º Qualquer cidadão é parte legítima para impugnar edital de licitação por irregularidade na aplicação desta Lei, devendo protocolar o pedido até 5 (cinco) dias úteis antes da data fixada para a ocorrência do certame, devendo a entidade julgar e responder à impugnação em até 3 (três) dias úteis, sem prejuízo da faculdade prevista no § 2º.
§ 2º Qualquer licitante, contratado ou pessoa física ou jurídica poderá representar ao tribunal de contas ou aos órgãos integrantes do sistema de controle interno contra irregularidades na aplicação desta Lei, para os fins do disposto neste artigo.
§ 3º Os tribunais de contas e os órgãos integrantes do sistema de controle interno poderão solicitar para exame, a qualquer tempo, documentos de natureza contábil, financeira, orçamentária, patrimonial e operacional das empresas públicas, das sociedades de economia mista e de suas subsidiárias no Brasil e no exterior, obrigando-se, os jurisdicionados, à adoção das medidas corretivas pertinentes que, em função desse exame, lhes forem determinadas.
4.	Ainda, conforme dispõe o art. 103, § 1º, in fine, da Resolução - TCU 259/2014, verifica-se a existência do interesse público no trato da suposta irregularidade, pois a realização de licitação e a subsequente contratação de serviços de auditoria externa independente sem o devido amparo legal poderia, em tese, causar prejuízo ao BNDES.
5.	Dessa forma, a denúncia poderá ser apurada em caráter sigiloso, para verificar a sua procedência, nos termos do art. 234, § 2º, do Regimento Interno do TCU.
HISTÓRICO
6.	A denúncia, com pedido de medida cautelar para a suspensão do pregão eletrônico BNDES 25/2020, foi protocolizada no Tribunal de Contas da União (TCU) em 9/7/2020, apenas quatro dias antes da data inicialmente prevista para a realização do certame.
7.	O denunciante apresentou um breve histórico dos fatos, onde informou que, no âmbito do Tribunal de Contas do Distrito Federal (TCDF) , foi protocolada representação, com pedido de medida cautelar (Processo 14.174/2019-e, pendente de julgamento) , com teor e fundamentos jurídicos similares aos apresentados nos presentes autos, com o escopo de inviabilizar a privatização da CEB Distribuição, em textual (peça 12, p. 45) :
No dia 19 de junho de 2019, foi realizada a 98ª Assembleia Geral Extraordinária da Companhia Energética de Brasília (CEB) . Na oportunidade, os acionistas da CEB deliberaram sobre a determinação de venda das Participações em empresas de geração, que havia sido incluída no Plano de Negócios 2019/2023 da empresa; sobre a captação de recursos associados com a alienação da participação acionária da empresa subsidiária CEB Distribuição S.A. (CEB-D) ; e sobre a alteração da remuneração dos membros do Comitê de Auditoria Estatutário. 
Em resposta às deliberações havidas em Assembleia, a entidade representativa dos trabalhadores da CEB ofertou denúncia ao Tribunal de Contas do Distrito Federal, com o escopo de inviabilizar a privatização da CEB Distribuição, sob os seguintes argumentos: (i) irregularidades no ato convocatório para assembleia de acionistas da companhia que deliberou sobre a alteração do Plano de Negócios 2019/2023; (ii) imprescindibilidade de autorização legislativa específica para a privatização da CEB Distribuição; e (iii) viabilidade financeira da CEB Distribuição como empresa pública. 
Dentre os argumentos ventilados no Processo nº 14.174/2019-e, ainda em trâmite perante a Corte de Contas Distrital, destaca-se a inobservância, pela administração da CEB, do previsto na Lei Orgânica do Distrito Federal que, em seu art. 19, inciso XVIII, determina, categoricamente, que somente por lei específica pode ocorrer a privatização de empresas públicas do Distrito Federal, sejam mantenedoras, sejam subsidiárias. 
Pois bem. Submetida a matéria ao TCDF, ainda pende o julgamento do mérito da matéria, conforme se depreende da movimentação processual que segue anexa. A despeito da discussão da matéria ainda pendente de análise, o Governo do Distrito Federal e a diretoria da CEB não suspenderam os atos preparatórios para a alienação do controle acionário da subsidiária Companhia Energética de Brasília Distribuição (CEB-D) , tendo celebrado o CONTRATO nº 19.20511.1 com o Banco Nacional de Desenvolvimento Econômico e Social - BNDES, com interveniência e anuência do Distrito Federal, tendo por objeto a estruturação do projeto de alienação do controle societário da CEB Distribuição S.A, subsidiária integral da CEB Holding, à iniciativa privada, incluindo a prévia estruturação de operação de captação de recursos para reestruturação financeira da CEB Distribuição S.A, contrato este que implicará no pagamento de, ao menos, R$ 1.500.000,00 (um milhão e quinhentos mil reais) pela CEB Holding, conforme se verifica da Cláusula Terceira do contrato de estruturação (Anexo) . 
Com efeito, no dia 25 de junho de 2020, o Banco Nacional de Desenvolvimento Econômico e Social - BNDES, publicou Edital de Licitação - Pregão Eletrônico nº 25/2020 - BNDES, objetivando a contratação de auditoria externa independente, abrangendo o acompanhamento e a fiscalização do processo de desestatização da CEB Distribuição S.A., subsidiária da Companhia Energética de Brasília, até o seu encerramento. Assim dispõe o edital de licitação: 
OBJETO: Contratação de serviços de auditoria externa independente, abrangendo o acompanhamento e a fiscalização do processo de desestatização da CEB Distribuição S.A., subsidiária da Companhia Energética de Brasília, até o seu encerramento, conforme especificações do Edital e de seus Anexos. 
De acordo com previsão editalícia, a sessão pública de leilão será realizada em 13/07/2020, com a homologação da licitação poucos dias depois, conforme previsão das cláusulas dos itens 5 e 7 do Edital. 
Ocorre, que o objeto do contrato que se pretende celebrar por meio do Pregão Eletrônico nº  25/2020 do BNDES é absolutamente ilegal, por violar a Lei Orgânica do Distrito Federal em seu artigo 19, inciso XVIII, alínea 'b' e parágrafo 7ª, bem como burlar o acórdão do Plenário do Supremo Tribunal Federal no julgamento da ADI 5.624/DF, de 06/06/2019, conforme se demonstrará nesta representação. 
Diante do iminente perigo de realização do pregão e posterior homologação de leilão que visa a contratação de serviços para a auditoria em privatização cuja origem é objeto da presente indagação, faz-se necessária a urgente atuação desta Corte de Contas para suspender o Pregão Eletrônico nº 25/2020 do BNDES ou, ainda, suspender eventual homologação ou até mesmo assinatura de contrato, tudo isso para evitar que haja maior dispêndio de valores para a realização de serviços cujo objeto afronta a Lei Orgânica do Distrito Federal e visa burlar a recente jurisprudência do Supremo Tribunal Federal.
EXAME TÉCNICO
I.	Dos argumentos do denunciante:
8.	O denunciante alega que foi submetido questionamento ao Tribunal de Contas do Distrito Federal (TCDF) para que se manifestasse acerca da necessidade de autorização legislativa para a privatização da CEB Distribuição, além da inadequação da justificativa para a privatização veiculada na 98º Assembleia Geral de Acionistas da CEB Holding, que decidiu pela privatização (peça 12, p. 45) .
9.	No que respeita à atuação desta Corte Federal de Contas, aduz provável prejuízo ao BNDES, haja vista que a ocorrência da mencionada privatização 'é incerta e passível de anulação, eis que pendente de análise pelo TCDF' (peça 12, p. 5) 
10.	Considerando o valor de referência dos serviços objeto do PE 25/2020 (R$ 580.579,66) e o iminente perigo de dano, entende o denunciante que o TCU deve 'determinar ao BNDES, na qualidade de gestor da desestatização, que não dê [seguimento] a qualquer ato preparatório à privatização' (peça 12, p. 5) .
11.	Em seguida, discorre acerca da autonomia do Distrito Federal e conclui que o procedimento de privatização da CEB-D afrontaria o artigo 19, inciso XVIII, alínea 'b' e parágrafo 7º da Lei Orgânica do Distrito Federal (peça 12, p. 5-8) .
12.	Destaca que, em 6/6/2019, o Plenário do Supremo Tribunal Federal, no julgamento da ADI 5.624/DF, analisando a constitucionalidade do art. 29 da Lei Federal 13.303/2016, conferiu ao dispositivo legal interpretação conforme a Constituição e decidiu que 'a alienação do controle acionário de empresas públicas e sociedades de economia mista exige autorização legislativa e licitação pública', mas, por outro lado, 'a transferência do controle de subsidiárias e controladas não exige a anuência do Poder Legislativo e poderá ser operacionalizada sem processo de licitação pública, desde que garantida a competitividade entre os potenciais interessados e observados os princípios da administração pública constantes do art. 37 da Constituição da República' (peça 12, p. 9) .
13.	Porém, considera a inaplicabilidade do mencionado Acórdão ao caso concreto da CEBD, cujo processo de privatização deve obedecer aos comandos da Lei Orgânica do Distrito Federal (LODF) , que seriam específicos em relação aos estabelecidos pela Constituição Federal (peça 12, p. 10) :
Assim, como a decisão do STF no julgamento da ADI 5.624/DF não afastou a aplicação da Lei Orgânica do Distrito Federal às empresas públicas ou sociedades de economia mista distritais, mas apenas permitiu que as empresa estatais que não possuam legislação mais específica e restritiva própria do seu ente federativo, ou seja, que se regulem apenas pela Lei Federal 13.303/2016, possam ter suas subsidiárias alienadas sem anuência do Poder Legislativo, o art. 19, inciso XVIII e §7ª inciso I, todos da Lei Orgânica do Distrito Federal devem ser fielmente observados para a privatização da CEB-D, sob pena de violação de autonomia constitucional assegurada ao Distrito Federal (art. 18, art. 32 e 24, inciso I todos da CF) .
14.	Com base nesse raciocínio, assevera o denunciante que houve desvio de finalidade no processo de privatização da CEB Distribuição S.A. (CEB-D) , subsidiária da Companhia Energética de Brasília (CEB) , pugnando pela suspensão do PE 25/2020 do BNDES (peça 12, p. 10-13) .
II.	Da medida cautelar:
15.	O denunciante pretende a concessão de medida cautelar para determinar ao BNDES a suspensão do Pregão Eletrônico 25/2020, que tem o objetivo de contratar os serviços de auditoria externa independente, abrangendo o acompanhamento e a fiscalização do processo de desestatização da CEB Distribuição S.A., subsidiária da Companhia Energética de Brasília, até que o TCDF se manifeste, de forma definitiva, acerca da necessidade de autorização expressa da Câmara Legislativa do Distrito Federal para a ocorrência da privatização da CEB-D.
16.	Na sua ótica, a probabilidade do direito (fumus boni juris) se alicerça nos seguintes pilares: (i) inadequação da justificativa veiculada na 98º Assembleia Geral de Acionistas da CEB Holding, que decidiu pela privatização da CEB-D; e (ii) ofensa ao artigo 19, inciso XVIII, alínea 'b' e parágrafo 7º da Lei Orgânica do Distrito Federal (LODF) e burla ao Acórdão do Plenário do STF no julgamento da ADI 5.624/DF, de 6/6/2019, haja vista a necessidade de autorização expressa da Câmara Legislativa do Distrito Federal para a privatização da CEB Distribuição S.A. (peça 12, p. 5-13) .
17.	O perigo da demora decorreria da iminência da realização do PE 25/2020 e da consequente contratação de serviços de auditoria externa independente para o acompanhamento e a fiscalização de processo de desestatização irregular, com o desperdício de dinheiro público (peça 12, p. 5-6) .
III.	Da oitiva prévia da entidade:
18.	Ato contínuo à autuação da denúncia, promoveu-se, no mesmo dia, a oitiva prévia da entidade acerca das supostas irregularidades, para subsidiar o exame do pedido da medida cautelar.
19.	Em resposta, o BNDES se manifestou por meio da Nota Conjunta AED 9/2020 e AJ2/JUDEP 52/2020, de 13/7/2020, por meio da qual a Área de Estruturação de Empresas e Desinvestimento (AED) e o Departamento Jurídico de Desestatização e Estruturação de Projetos do BNDES (AJ2/JUDEP) apresentaram subsídios técnicojurídicos para refutar todas as alegações do denunciante. Ao final, concluiu-se (peça 17, p. 10-11) :
1) o BNDES celebrou com a CEB HOLDING o Contrato de Estruturação de Projeto nº  19.2.0511.1, para a estruturação do projeto de desestatização da CEB-D, com observância da legislação aplicável, fixando a remuneração do BNDES e o ressarcimento com as despesas efetuadas com terceiros de forma similar à sistemática do PND, e nos termos legalmente permitidos; 
2) a análise da autorização legislativa para a desestatização da CEB-D é de competência do Tribunal de Contas do Distrito Federal, conforme regulado pela Resolução TCDF nº 201, de 21.05.2009; 
3) sem prejuízo das explicações a serem fornecidas pelos Poderes Constituídos do Distrito Federal e pela CEB HOLDING, os fundamentos normativos constantes nesta Nota foram o bastante para que o BNDES celebrasse o Contrato de Estruturação de Projeto nº 19.2.0511.1, para a estruturação do projeto de desestatização da CEB-D; e 
4) a suspensão do Pregão Eletrônico n.º 25/2020 - BNDES resultaria em dano (paralisação do projeto, com o comprometimento de todos os estudos de avaliação realizados pelos demais consultores contratados até o momento) superior ao que se deseja evitar (oneração dos cofres públicos, em momento distanciado) trazendo, à evidência, o periculum in mora inverso ao caso.
IV.	Exame da medida cautelar:
20.	O art. 45 da Lei Federal 9.784/1999 trata do chamado 'poder geral de cautela', segundo o qual 'em caso de risco iminente, a Administração Pública poderá motivadamente adotar providências acauteladoras sem a prévia manifestação do interessado'.
21.	A seu turno, o art. 276 do Regimento Interno do TCU preconiza que o Plenário, o relator, ou, na hipótese do art. 28, inciso XVI, o Presidente, em caso de urgência, de fundado receio de grave lesão ao erário, ao interesse público, ou de risco de ineficácia da decisão de mérito, poderá, de ofício ou mediante provocação, adotar medida cautelar, com ou sem a prévia oitiva da parte, determinando, entre outras providências, a suspensão do ato ou do procedimento impugnado, até que o Tribunal decida sobre o mérito da questão suscitada, nos termos do art. 45 da Lei nº 8.443, de 1992.
22.	É senso comum que o deferimento da medida cautelar depende, cumulativamente, dos pressupostos do fumus boni juris e do periculum in mora, não sendo essa, contudo, a hipótese dos autos.
23.	Como visto, o denunciante se insurge contra o próprio processo de privatização da CEB Distribuição S.A., demandando, em diferentes órgãos e esferas (TCU e TCDF) , sob fundamentos jurídicos similares.
24.	Considera que o Pregão Eletrônico 25/2020 do BNDES, reagendado para o dia 17/7/2020, às 11h, não poderia prosseguir, senão quando o Tribunal de Contas do Distrito Federal decidir o mérito quanto à necessidade de autorização expressa da Câmara Legislativa do Distrito Federal (CLDF) para a privatização da CEB-D, no bojo do Processo 14.174/2019-e.
25.	O denunciante não apresentou evidências quanto à plausibilidade do direito (fumus boni juris) , especialmente para a concessão de uma cautelar inaudita altera parte, motivo pelo qual foi realizada a oitiva prévia da entidade. 
26.	Não foram apontados vícios no Termo de Referência do Pregão Eletrônico 25/2020 ou nos atos de gestão praticados pelo BNDES. Aduziu-se a ilegalidade do próprio processo de privatização da CEB-D, com suposta violação a dispositivo da Lei Orgânica do DF e burla à jurisprudência do STF, cuja deliberação, no mérito, compete ao TCDF e não a esta Corte, como observou a entidade na Nota Conjunta AED 9/2020 e AJ2/JUDEP 52/2020, de 13/7/2020 (peça 17, p. 10) .
27.	Conforme o próprio denunciante destacou, o § 3º do art. 2º da Lei 9.491/1997, que altera os procedimentos relativos ao Programa Nacional de Desestatização (PND) , preconiza que o BNDES pode firmar ajustes para supervisionar o processo de desestatização de empresas controladas pelas unidades federadas e que detenham concessão, permissão ou autorização para a prestação de serviços públicos (peça 12, p. 11) :
§ 3º O Banco Nacional de Desenvolvimento Econômico e Social - BNDES, por determinação do Conselho Nacional de Desestatização, definido nesta Lei, e por solicitação de Estados ou Municípios, poderá firmar com eles ajuste para supervisionar o processo de desestatização de empresas controladas por aquelas unidades federadas, detentoras de concessão, permissão ou autorização para prestação de serviços públicos, observados, quanto ao processo de desestatização, os procedimentos estabelecidos nesta Lei.
28.	Nesse contexto, o BNDES celebrou com a CEB Holding o contrato 19.2.0511.1, para a estruturação do projeto de desestatização da CEB-D.
29.	Além da legitimidade do banco de fomento para a realização do certame, reitera-se que não foram indicados pelo denunciante quaisquer vícios no Termo de Referência que invalidem ou impeçam o regular processamento da licitação. Não há que se falar, portanto, em fumus boni juris, relativamente aos atos de gestão praticados pelo BNDES, a respaldar a medida cautelar pleiteada.
30.	Ainda que, por mera hipótese acadêmica, houvesse verossimilhança nas alegações do denunciante, no que respeita ao periculum in mora, observa-se que não haveria sequer tempo hábil à suspensão do pregão iminente, previsto inicialmente para o dia 13/7/2020 e posteriormente reagendado para o dia 17/7/2020, às 11h.
31.	Demais disso, de acordo com o subitem 17.1 do Termo de Referência, 'o valor global estimado e máximo para a contratação é de até R$ 580.579,66' (peça 18, p. 113) , o que, dados os notórios custos operacionais do BNDES, não justificaria a paralisação da licitação, ao argumento de que seria possível, em tese, o TCDF julgar procedente a representação objeto do Processo 14.174/2019-e, em data futura e incerta (peça 7) .
32.	Dos pontos de vista operacional e financeiro, o prosseguimento da licitação é interessante ao BNDES, que destacou na Nota conjunta (peça 17, p. 3) :
1. O Contrato de Estruturação de Projeto nº 19.2.0511.1 previu a remuneração do BNDES no valor de R$ 2.400.000,00 (dois milhões e quatrocentos mil reais) ou 0,2% do valor líquido apurado na desestatização, o que for maior, em caso de sucesso da desestatização, e R$ 1.500.000,00 (um milhão e quinhentos mil reais) em caso de insucesso da desestatização.
2. O Contrato de Estruturação de Projeto nº 19.2.0511.1 previu o valor máximo de R$ 9.179.678,00 (nove milhões, cento e setenta e nove mil, seiscentos e setenta e oito reais) , independentemente do sucesso ou insucesso da desestatização, conforme previsto na Clausula Quarta. Esse valor foi obtido a partir da somatória do valor estimado com a contratação dos serviços de terceiros.
3. Os serviços de auditoria externa independente para a desestatização da CEB-D foram incluídos expressamente no escopo do projeto, através do Termo Aditivo n º 01 ao Contrato de Estruturação de Projeto nº 19.2.0511.1, com a anuência do DISTRITO FEDERAL.
33.	Assiste ainda razão à entidade quanto ao periculum in mora inverso, no sentido de que a suspensão do certame viria a causar prejuízos ao BNDES, em razão dos custos de operação já implementados e os necessários à repetição da licitação.
34.	Não se olvide também que as decisões dos Tribunais de Contas se submetem ao controle jurisdicional. Assim, independentemente da deliberação que vier a ser proferida pelo TCDF, esta poderá ser atacada na via judicial.
35.	Dessa forma, considerando o princípio da independência das instâncias e as demais considerações acima, mostrase impertinente o pedido de medida cautelar para a suspensão do PE 25/2020 do BNDES até que o TCDF se manifeste, de forma definitiva, acerca da necessidade de autorização expressa da Câmara Legislativa do Distrito Federal para a privatização da CEB-D.
36.	Ante o exposto, impõe-se o indeferimento da medida cautelar requerida.
V.	Exame do mérito:
37.	Pela inteligência do § 6º do art. 276 do RI/TCU, o processo permite a formulação imediata de proposta de mérito.
Art. 276 (...) § 6º Recebidas eventuais manifestações das partes quanto às oitivas a que se referem os parágrafos anteriores, deverá a unidade técnica submeter à apreciação do relator análise e proposta tão somente quanto aos fundamentos e à manutenção da cautelar, salvo quando o estado do processo permitir a formulação imediata da proposta de mérito. (Grifou-se) .
38.	Em relação ao processo de desestatização da CEB Distribuição S.A. (CEB-D) , por se tratar de fatos alheios à competência constitucional desta Corte (art. 71 da Constituição Federal) , não se conhecem dos argumentos do denunciante acerca: (i) das supostas irregularidades no ato convocatório para a 98ª Assembleia Geral Extraordinária da Companhia Energética de Brasília (CEB) , realizada em 19/6/2019, que deliberou sobre a alteração do Plano de Negócios 2019/2023; (ii) da imprescindibilidade de autorização legislativa específica para a privatização da CEB Distribuição; (iii)  da viabilidade financeira da CEB Distribuição como empresa pública; e (iv) da suposta afronta à autonomia do Distrito Federal e ao disposto no artigo 19, inciso XVIII, alínea 'b' e parágrafo 7º da Lei Orgânica do Distrito Federal (LODF) , bem com a suposta burla ao decidido pelo STF no julgamento da ADI 5.624/DF, de 6/6/2019.
39.	Os argumentos acima serão apreciados pelo Tribunal de Contas do Distrito Federal (TCDF) , no âmbito do Processo 14.174/2019-e (representação com pedido de medida cautelar) .
40.	Quanto ao PE 25/2020 do BNDES, cujo objeto é a contratação de serviços de auditoria externa independente, abrangendo o acompanhamento e a fiscalização do processo de desestatização da CEB Distribuição S.A. (CEB-D) , registra-se inicialmente que o termo de referência está definido no art. 8º, incisos I e II, do Decreto 3.555/2000 e no § 2º do art. 9º do Decreto 5.450/2005, que regulamenta o pregão, na forma eletrônica, para a aquisição de bens e serviços comuns, como sendo:
 (...) o documento que deverá conter elementos capazes de propiciar avaliação do custo pela administração diante de orçamento detalhado, definição dos métodos, estratégia de suprimento, valor estimado em planilhas de acordo com o preço de mercado, cronograma físico-financeiro, se for o caso, critério de aceitação do objeto, deveres do contratado e do contratante, procedimentos de fiscalização e gerenciamento do contrato, prazo de execução e sanções, de forma clara, concisa e objetiva.
41.	O denunciante não apontou e o exame documental não identificou quaisquer irregularidades no Termo de Referência do PE 25/2020 do BNDES (peça 18) ou nos atos de gestão praticados pelos responsáveis do banco, razão pela qual, no mérito, a denúncia se mostra improcedente.
CONCLUSÃO
42.	A denúncia deve ser conhecida, uma vez satisfeitos os requisitos de admissibilidade previstos nos artigos 234 e 235 do Regimento Interno do TCU, c/c o § 2º do art. 87 da Lei 13.303/2016 (Lei das Estatais) , e no art. 103, § 1º, in fine, da Resolução TCU 259/2014.
43.	A medida cautelar deve ser indeferida, por ausência do fumus boni juris e do periculum in mora. Não há evidências de irregularidades que justifiquem a suspensão ou a anulação do Pregão Eletrônico 25/2020 do BNDES, reagendado para o dia 17/7/2020, às 11h.
44.	Ademais, subsistiria, no caso, o periculum in mora inverso, uma vez que a suspensão do certame poderia causar prejuízos ao BNDES, em razão dos custos de operação já implementados e os necessários à repetição da licitação.
45.	Não bastasse, as decisões dos Tribunais de Contas se submetem ao controle jurisdicional. Portanto, a deliberação que vier a ser proferida pelo Tribunal de Contas do Distrito Federal (TCDF) , no âmbito do Processo 14.174/2019-e (representação com pedido de medida cautelar) poderá ser reapreciada na via judicial.
46.	Enfim, considerando o princípio da independência das instâncias e as demais considerações nos autos, deve ser indeferido o pedido de medida cautelar para a suspensão do PE 25/2020 do BNDES até que o TCDF se manifeste, de forma definitiva, acerca da necessidade de autorização expressa da Câmara Legislativa do Distrito Federal para a privatização da CEB-D.
47.	No mérito, a denúncia deve ser julgada improcedente. 
48.	No que respeita à impugnação do processo de desestatização da CEB Distribuição S.A. (CEB-D) , os argumentos serão examinados pelo TCDF e não merecem conhecimento nos presentes autos, uma vez que as supostas irregularidades não se subsumem na competência constitucional atribuída a esta Corte pelo art. 71 da Constituição Federal.
49.	Em relação ao PE 25/2020 do BNDES, cujo objeto é a contratação de serviços de auditoria externa independente, abrangendo o acompanhamento e a fiscalização do processo de desestatização da CEB Distribuição S.A. (CEB-D) , o denunciante não apontou e o exame documental não identificou quaisquer irregularidades no Termo de Referência (peça 18) ou nos atos de gestão praticados pelos responsáveis do banco de fomento.
PROPOSTA DE ENCAMINHAMENTO
50.	Ante o exposto, submetem-se os autos à consideração superior, propondo:
a)	 conhecer da presente denúncia, satisfeitos os requisitos de admissibilidade previstos nos artigos 234 e 235 do Regimento Interno do TCU, c/c o § 2º do art. 87 da Lei 13.303/2016 (Lei das Estatais) , e no art. 103, § 1º, in fine, da Resolução TCU 259/2014;
b)	 indeferir a medida cautelar requerida pelo denunciante (identidade preservada) , dada a inexistência dos pressupostos necessários a sua concessão, além de evidenciado o periculum in mora inverso, uma vez que a suspensão do Pregão Eletrônico 25/2020 poderia causar prejuízos ao Banco Nacional de Desenvolvimento Econômico e Social (BNDES) , em razão dos custos de operação já implementados e os necessários à repetição da licitação;
c)	 no mérito, considerar a denúncia improcedente;
d)	 comunicar ao denunciante e ao BNDES a deliberação que vier a ser proferida, acompanhada do Relatório e do Voto que a fundamentarem; e
e)	 encerrar e arquivar os presentes autos, com supedâneo no incisos III e V do art. 169 do RI/TCU."
	É o relatório.

Saulo Benigno Puttini (OAB/DF 42.154) (peça 11) e outros.

Não atuou.

Denúncia. Possíveis irregularidades em licitação realizada pelo BNDES. Contratação de serviços de auditoria externa independente para acompanhamento e a fiscalização do processo de desestatização da CEB Distribuição S.A., subsidiária da Companhia Energética de Brasília (CEB). Solicitação de adoção de medida cautelar visando à suspensão do certame. Conhecimento. Inexistência dos requisitos para adoção da medida cautelar. Improcedência das alegações quanto ao mérito.

DENÚNCIA (DEN)

Trata-se de denúncia dando conta de possíveis irregularidades na realização do Pregão Eletrônico 25/2020, promovido pelo Banco Nacional de Desenvolvimento Econômico e Social (BNDES) , tendo por objeto a contratação de serviços de auditoria externa independente, abrangendo o acompanhamento e a fiscalização do processo de desestatização da CEB Distribuição S.A. (CEB-D) , subsidiária da Companhia Energética de Brasília (CEB) .
2.	O valor de referência dos serviços objeto do PE 25/2020 é de R$ 580.579,66. Inicialmente, a realização do certame estava agendada para o dia 13/7/2020, sendo posteriormente essa data redefinida para 17/7/2020.
3.	Conforme relatado pela SecexEstataisRJ em sua instrução transcrita no relatório parte desta deliberação, o denunciante apresenta informações e alegações que podem ser assim sintetizadas:
	a) o BNDES celebrou com a CEB Holding o Contrato de Estruturação de Projeto 19.2.0511.1, para a estruturação do projeto de desestatização da CEB Distribuição (CEB-D) ;
	b) o projeto de desestatização da CEB-D está sendo objeto de questionamento pelo denunciante junto ao Tribunal de Contas do Distrito Federal (TCDF) , por meio de representação com o objetivo de inviabilizar a privatização da CEB Distribuição;
	c) o objeto do contrato que o BNDES pretende celebrar por meio do Pregão Eletrônico nº  25/2020 seria absolutamente ilegal, por violar a Lei Orgânica do Distrito Federal em seu artigo 19, inciso XVIII, alínea "b"  e parágrafo 7ª, bem como burlar o acórdão do Plenário do Supremo Tribunal Federal no julgamento da ADI 5.624/DF, de 06/06/2019.
4.	O denunciante apresenta um conjunto de argumentos acerca da suposta ilegalidade da privatização da CEB Distribuidora, cujos pormenores não serão aqui tratados, por não se inserirem na competência deste Tribunal, conforme a análise da SecexEstataisRJ, uma vez que se trata de matéria sob a jurisdição do TCDF.
5.	Ao final, requer que o TCU adote medida cautelar para suspender o Pregão Eletrônico 25/2020 do BNDES ou, ainda, suspender eventual homologação ou assinatura de contrato, de forma a evitar que haja maior dispêndio de valores para a realização de serviços cujo objeto considera ilegal.
6.	Recebida a denúncia, e considerando que foram atendidos os requisitos para a sua admissibilidade, a SecexEstataisRJ realizou oitiva prévia do BNDES, especialmente em razão de o denunciante não ter apresentado evidências quanto à plausibilidade do direito em relação ao seu pedido de adoção de medida acautelatória.
7.	A resposta do BNDES, por meio da Nota Conjunta à peça 17, abordou todas as alegações do denunciante, tendo, ao final, apresentado as seguintes conclusões:
	"1) o BNDES celebrou com a CEB HOLDING o Contrato de Estruturação de Projeto nº  19.2.0511.1, para a estruturação do projeto de desestatização da CEB-D, com observância da legislação aplicável, fixando a remuneração do BNDES e o ressarcimento com as despesas efetuadas com terceiros de forma similar à sistemática do PND, e nos termos legalmente permitidos; 
	2) a análise da autorização legislativa para a desestatização da CEB-D é de competência do Tribunal de Contas do Distrito Federal, conforme regulado pela Resolução TCDF nº 201, de 21.05.2009; 
	3) sem prejuízo das explicações a serem fornecidas pelos Poderes Constituídos do Distrito Federal e pela CEB HOLDING, os fundamentos normativos constantes nesta Nota foram o bastante para que o BNDES celebrasse o Contrato de Estruturação de Projeto nº 19.2.0511.1, para a estruturação do projeto de desestatização da CEB-D; e 
	4) a suspensão do Pregão Eletrônico n.º 25/2020 - BNDES resultaria em dano (paralisação do projeto, com o comprometimento de todos os estudos de avaliação realizados pelos demais consultores contratados até o momento) superior ao que se deseja evitar (oneração dos cofres públicos, em momento distanciado) trazendo, à evidência, o periculum in mora inverso ao caso."
8.	Ante essas informações, a SecexEstataisRJ considera inexistir elementos nos autos capazes de demonstrar a existência do requisito do fumus boni juris necessário para fundamentar a adoção da medida cautelar pleiteada. Neste sentido, pondera que não foram apontados vícios no Termo de Referência do Pregão Eletrônico 25/2020 ou nos atos de gestão praticados pelo BNDES. Quanto à alegada ilegalidade no processo de privatização da CEB-D, com suposta violação a dispositivo da Lei Orgânica do DF e burla à jurisprudência do STF, considera que tal matéria compete ao TCDF e não a esta Corte. Além disso, nos termos do art. 2º, § 3º, da Lei 9.491/1997, que altera os procedimentos relativos ao Programa Nacional de Desestatização (PND) , o BNDES pode firmar ajustes para supervisionar o processo de desestatização de empresas controladas pelas unidades federadas e que detenham concessão, permissão ou autorização para a prestação de serviços públicos (peça 12, p. 11) .
9.	Considera presente, ainda, o periculum in mora inverso, no sentido de que a suspensão do certame viria a causar prejuízos ao BNDES, em razão dos custos de operação já implementados e os necessários à repetição da licitação.
10.	Ademais, tendo em vista que o estado do processo permite a formulação imediata da proposta de mérito, conforme previsto no art. 276, § 6º, in fine, do Regimento Interno do TCU, a unidade técnica avalia que, uma vez que o denunciante não apontou e o exame documental não identificou quaisquer irregularidades no Termo de Referência do PE 25/2020 do BNDES ou nos atos de gestão praticados pelos responsáveis pelo certame, no mérito a denúncia se mostra improcedente.
11.	Acolho o encaminhamento proposto pela SecexEstataisRJ. 
12.	Com efeito, a denúncia não traz ao descortino deste Tribunal qualquer irregularidade praticada pelo BNDES no âmbito da licitação questionada. Não se vislumbra, também, ilegalidade na contratação do BNDES, pela CEB Holding, para a prestação dos serviços objeto da contratação objetivada por meio do Pregão Eletrônico 25/2020. Ao contrário do alegado pelo denunciante, inexiste ilegalidade no objeto do contrato resultante do certame, uma vez que a supervisão, pelo BNDES, do processo de desestatização de empresas controladas pelas unidades federadas e que detenham concessão, permissão ou autorização para a prestação de serviços públicos está expressamente prevista no art. 2º, § 3º, da Lei 9.491/1997. Por outro lado, eventual ilegalidade no processo de desestatização da CEB Distribuidora, que haverá de ser decidida pelo Tribunal de Contas do Distrito Federal - e, eventualmente, pelo poder judiciário -, não tem o condão de tornar ilegal a contratação em tela. 
13.	Verifica-se, ainda, que o contrato firmado entre o BNDES e a CEB Holding prevê a remuneração do BNDES no valor de R$ 2.400.000,00 ou 0,2% do valor líquido apurado na desestatização, o que for maior, em caso de sucesso da desestatização, e R$ 1.500.000,00 em caso de insucesso da desestatização, conforme a Nota Conjunta do BNDES apresentada em resposta à oitiva (peça 17, p. 3) . Ademais, conforme a mesma nota, os serviços de auditoria externa independente para a desestatização da CEB-D foram incluídos expressamente no escopo do projeto, através do Termo Aditivo 01 ao Contrato de Estruturação de Projeto nº 19.2.0511.1, com a anuência do Distrito Federal. Por essas razões, ainda que o projeto de desestatização da CEB-D não tenha sucesso, não há riscos de dano ao BNDES em razão da contratação objeto do PE 25/2020, cujo valor de referência é de R$ 580.579,66.
14.	Por outro lado, eventual intervenção desta Corte, visando à paralização da contratação questionada, poderia acarretar prejuízos de ordem financeira ao BNDES, caso tal medida venha a resultar na necessidade de realização de novo certame, podendo até mesmo inviabilizar a prestação dos serviços objeto do contrato firmado entre o BNDES e a CEB Holding nos prazos estipulados.
15.	Feitas essas considerações, entendo que a presente denúncia deve ser conhecida, para no mérito, ser considerada improcedente, indeferindo-se, por consequência, a medida cautelar requerida. 
	Ante o exposto, manifesto-me por que o Tribunal aprove o acórdão que ora submeto à apreciação deste Colegiado.
TCU, Sala das Sessões Ministro Luciano Brandão Alves de Souza, em 26 de agosto de 2020.
AUGUSTO SHERMAN CAVALCANTI 
Relator